行　政　法　院　判　決　　　　　　　　　　　　　八十八年度判字第二二七七號
　　原　　　告　甲○○
　　被　　　告　財政部臺灣省北區國稅局
右當事人間因綜合所得稅事件，原告不服行政院中華民國八十七年九月七日台八七訴
字第四三九九八號再訴願決定，提起行政訴訟。本院判決如左︰
　　主  文
原告之訴駁回。
　　事  實
緣原告八十一年度綜合所得稅結算申報，被告以其漏報取自國防部中山科學研究院（
以下簡稱中科院）之薪資所得計新台幣（下同）四九九、九六八元，乃核定補徵稅額
九、二三二元。原告不服，就取自中科院薪資所得四九九、九六八元部分，申請復查
結果，未獲變更，遂循序提起行政訴訟。茲摘兩造訴辯意旨於次：
原告起訴意旨略謂︰按我國憲法第七條「中華民國人民，無分男女、宗教、種族、階
級、黨派在法律上一律平等」之平等權規定，為現代民主法治國家的憲法所共同承認
保障的一種權利，如果連這一點都做不到，就是獨裁政權。查公私立國民中、小學教
師及行政人員有課外教學及輔導所得，當已行之多年，原告確信應早於中科院非軍職
員工所領之品位加給（技術加給）之前甚多；蓋國民中、小學之設置，是一個國家的
教育根本，必先有這些基礎教育的紮根及後續的高中、大學、研究所、國外深造的漫
長培育過程，方能使蔣介石總統在民國五十五年一聲令下創立中科院時及往後二、三
十年能有源源不斷的高科技人材投入國防高科技的行列中，所以中、小學教師課外課
輔所得的存在由來已久，祇是財政部及其所屬稅捐稽徵人員怠忽職守，有負全國人民
依所得稅法第九十五條所賦於稽徵責任。又查所得稅法第九十五條條文中所稽徵機
關應隨時調查扣繳義務人對於有關扣繳報告是否確實，並督促依照本法規定扣款繳納
的「應」字為肯定語氣並非「得」字，有強迫財政部及所屬稅捐稽徵人員須自動去查
去認證的法定責任，沒有做即為違法或已經查證了而不作為應稅之表示，即為免稅效
力已確立（如本案系爭之中科院非軍職人員品位加給「技術加給」之免稅效力，是經
稅捐稽徵人員長達二十五年認證所獲得），並非他造財政部及其所屬各國稅局所辯稱
，僅係為加強課稅資料之正確性，授予稽徵機關調查及督促扣繳義務人對於扣繳報告
之確實性之卸責言詞所能抵賴，國家設官分職給於高額俸祿，不過要其盡忠職守，保
護善良人民，免於遭受違憲違法之不平等對待，斷非遁詞巧辯所能脫罪﹖今中、小學
教師之課外課輔所得與中科院非軍職人員所領之品位加給（技術加給）之起課作為性
質雷同，皆同為他人所檢舉，而產生的稅負徵免爭議，理應同等對待，不應厚此薄彼
有違憲法、法律上一律平等之保障。但財政部賦稅署卻以已往並不知中、小學老師、
行政人員有這筆收入。或教育部及學校當局皆認為系爭所得為免稅所得而未辦理扣繳
（中科院事件見國防部八十五年十月九日珍琥字第二五二六號函），國稅局亦未予
課稅（中科院事件，北區國稅局亦延至八十三年始為應稅主張，並採不溯既往原則；
又監察院院台財字第二七六七號調查報告中，最後亦明白指陳中科院非軍職人員品
位加給、技術加給徵免爭議，為非可歸責於納稅義務人，而為中科院及稅捐稽徵機關
行政疏失所致。皆參起訴狀附件二監察院調查報告書）為由，以「信賴保護原則」曲
予維護，不往前追課五、七年課外課輔所得，以取悅中、小學教職員，遂使國家法令
尊嚴掃地，憲法平等精神蕩然。所以中科院非軍職人員為保衛憲法平等權的行使，及
李總統八十四年十月十二日的裁示優於行政院秘書長函的中央法規標準法第十一條律
定法理的維護，特再提起此第三訴狀之陳述。原告已依司法院大法官審理案件法第五
條第一項第二款之規定，草擬釋憲文，懇請大法官主持正義。請判決撤銷一再訴願決
定及原處分等語。
被告答辯意旨略謂：一、按「左列各種所得，免納所得稅．．．八、中華民國政府或
外國政府，國際機構，教育、文化、科學研究機關、團體、或其他公私組織，為獎勵
進修、研究或參加科學或職業訓練而給與之獎勵金及研究、考察補助費等。但受領之
獎學金或補助費，如係為授與人提供勞務所取得之報酬，不適用之。」「一凡依職級
按月定額發給者，應屬各該研究人員之薪資所得，應於給付時應依法辦理扣繳，所得
人並應於年度結算申報時合併申報課稅。二如係按研究計劃個案給付、並非通案按職
級按月給付者，則為研究補助費，依法可免納所得稅。三如屬第一種情形，中科院以
往未依法扣繳，所得人以往年度亦未申報納稅者，應即請中科院轉知各所得人自行向
稽徵機關補報並補繳應納稅款，可免予處罰，自六十九年一月起，中科院應於給付時
依法扣繳，所得人應於每年終後合併申報綜合所得稅。四本案經報奉行政院六十八年
十一月八日台六十八財第一一二○四號函准予備查在案。」「中科院給付非軍職人員
「科技品位加給」暨「技術津貼」之所得稅徵免原則，仍請依本部六十八年十一月三
十日台財稅第三八五○一號函辦理。」分別為所得稅法第四條第八款所規定及財政部
六十八年十一月三十日台財稅第三八五○一號函、八十四年八月十四日台財稅第八四
一六四一四一八號函釋在案。次按「中科院給付非軍職人員之科技品位加給暨技術津
貼，免扣繳所得稅一案，與現行法令規定不合，奉示：本案應依法課徵所得稅；至追
課以往年度所得部分，請洽商財政部妥為處理．．．。」復為行政院秘書長八十四年
十月十七日台八十四財三七○○七號函釋在案。二、中科院之預算雖分別依計畫編列
人事費支應其員工之各項給與，但實際上領受「科技品位加給」或「技術津貼」之非
軍職人員，無論配屬之單位或參與不同計畫，悉依該院所訂「科技人員品位加給支給
標準表」、「技術員薪給標準表」之等級，每月按級定額領取「科技品位加給」或「
技術津貼」。該院與其聘僱人員之約定事項亦載明所指薪給，除實物代金及眷補費外
，包括全部給與，是以該院非軍職人員所領受之「科技品位加給」或「技術津貼」，
核屬其因提供勞務所取得之報酬，另本局於八十二年間曾派員前往該院現場瞭解結果
，該院支付非軍職人員之「科技品位加給」及「技術津貼」係採按月給付方式，是依
前揭法條及函釋規定，原核定以系爭薪資所得（研究補助費或品位加給）四九九、九
六八元，併課當年度綜合所得額，核定應補稅額九、二三二元，要無不合，請予維持
。三、原告主張於申報所得稅時，即依當年度扣繳憑單誠實申報，原處分機關怠於事
實之認定，而在認定標準未明確前，追溯補徵系爭所得之綜合所得稅，實有悖依法課
稅原則乙節；按財政部六十八年十一月三十日台財稅第三八五○一號函釋，中科院發
給研究人員之研究加給依職級按月定額發給者，應屬各該研究人員之薪資所得，應於
給付時應依法辦理扣繳，所得人並應於年度結算申報時合併申報課稅，並自六十九年
一月起適用。是「品位加給」屬薪資所得應合併申報課稅已臻明確，原告主張顯係對
法令之誤解。四、另主張稅捐稽徵人員逐年審閱中科院相關之會計資料，對系爭金額
未予扣繳，均未予置喙，顯證同意中科院對該所得性質認定為研究補助費，屬免稅範
圍乙節。查就中科院系爭「品位加給」及「技術津貼」是否依法扣繳、申報情事，於
本局成立前即八十年元月間經桃園縣稅捐稽徵處大溪分處去函中科院請依法辦理，本
局成立後亦先後多次函請中科院提示資料供核，此有本局大溪稽徵所八十三年一月二
十二日北區國稅大溪審第00000000號等函件可稽，是原告主張委無足採。且
按現行所得稅法對此相關之規定條文，係於民國五十二年制訂迄今，對系爭「品位加
給」及「技術津貼」應依法課徵所得稅之規定並未修正，本局依所得稅法規定補徵八
十一年度綜合所得稅，依法並無不合，請予維持。五、另主張據報載中小學教師課後
輔導、暑期活動所得非屬免稅，而財政部於今年始發布函釋由今年起適用，其處理與
中科院不一致等節，查中小學教師之所得與系爭「品位加給」、「技術津貼」並不相
同，且相關中小學教師課後輔導所得是否免稅，是否自今年補徵，財政部尚未函釋辦
理，其與本案之補徵無，原告主張委無足採。請判決駁回原告之訴等語。
　　理  由
按中華民國政府或外國政府，國際機構、教育、文化、科學研究機構、團體，或其他
公私組織，為勵進修、研究或參加科學或職業訓練而給與之學金及研究、考察補
助費等所得，免納所得稅。但受領之學金或補助費，如係為授與人提供勞務所取得
之報酬，不適用之，為行為時所得稅法第四條第八款所規定。又凡公、教、軍、警、
公私事業職工薪資及提供勞務者之所得，為薪資所得，該項所得之計算，以在職務上
或工作上取得之各種薪資收入為所得額；前項薪資包括薪金、俸給、工資、津貼、歲
費、金、紅利、各種補助費及按月或按年分期給付之退休金或養老金。但為雇主之
目的，執行職務而支領之差旅費、日支費及加班費不超過規定標準者，及依同法第四
條規定免稅之項目，不在此限，復為同法第十四條第一項第三類所明定。查本件原告
八十一年度綜合所得稅結算申報，經被告查得漏報取自中科院之薪資所得計四九九、
九六八元，乃核定補徵稅額九、二三二元。原告不服，就取自中科院薪資所得計四九
九、九六八元部分以系爭所得係研究補助費，依行為時所得稅法第四條第八款規定，
應屬免稅所得，且系爭所得係依研究計畫專案申請及依各員工參與程度分別計算發放
，並非定額給付，於會計上採按月給付僅屬權衡變通辦法，其性質符合財政部六十八
年十一月三十日台財稅字第三八五○一號函釋，稽徵機關逐年至中科院查閱相關會計
資料，亦對系爭所得未予扣繳一節未予置理，中科院據以認定系爭研究補助費係屬免
稅所得，應屬合法、適當，稽徵機關於經過數年後始為應稅主張，有違信賴原則等由
，申經復查結果，被告認原告為中科院非軍職員工，八十一年度領取中科院薪資中之
四九九、九六八元屬品位加給，為其所不爭，而中科院之預算雖分別依計畫編列人事
費支應其員工之各項給與，然領受科技品位加給或技術津貼之非軍職人員，無論配屬
之單位或參與不同計畫，悉依該院所訂「科技人員品位加給支給標準表」、「技術員
薪給標準表」之等級，每月按級定額領取科技品位加給或技術津貼。中科院聘僱人員
之約定事項亦載明薪給除實物代金及眷補費外，包括全部給與，業經該局所屬大溪稽
徵所赴中科院查閱資料瞭解無誤，並為中科院八十一年十一月三日八十一訓誠字第一
六八七三號函所明示，系爭品位加給自始即屬薪資所得，自應依法合併申報繳稅，原
核定並無不合，乃未准變更。一再訴願決定遞予維持，揆諸首揭規定，要無不合。原
告訴稱：公私立國民中小學教師及行政人員課外教學及輔導所得由來已久，財政部及
所屬稽徵機關怠忽職守，有負所得稅法第九十五條所定稽徵責任，且該條規定稽徵機
關「應」隨時調查扣繳義務人有關扣繳報告是否確實，並督促依該法規定扣款繳納，
並「得」字，即有自動查認之法定責任，財政部及所屬未做即為違法或已查證而不作
為應稅之表示，即為免稅效力已確定，今中小學教師、行政人員此項收入未辦扣繳，
國稅局未予課稅，以信賴保護原則曲予維護，有違憲法第七條平等精神；李總統八十
四年十月十二日裁示優於行政院秘書長（台八十四財三七○○七號）函的中央法規標
準法第十一條律定法理云云。惟按所得稅法第九十五條之規定，僅係為加強課稅資料
之正確性，授予稽徵機關調查及督促扣繳義務人對於扣繳報告之確實，尚不因稽徵機
關未為調查或督促扣繳義務人，即認納稅義務人就其取得之所得不負申報納稅之義務
。該條文雖規定稽徵機關「應」隨時調查、督促，稽徵人員如未盡調查、監督責任，
僅其應否負失職責任而已，納稅義務人並非因而享有免稅優惠，亦不能認為納稅義務
人之免稅效力業已確定。又中小學教師及行政人員課後輔導等所得，與本件系爭「科
技品位加給」或「技術津貼」所得，性質上並非相同之事件，其與本件之補繳無。
系爭所得自始即屬薪資所得業如前述，自應依法合併申報繳稅，原告漏為申報，被告
予以補徵，核與憲法第七條規定自不相違。末按被告係依首揭所得稅法規定補徵原告
稅款，至行政院秘書長台八十四財三七○○七號函僅在重申系爭所得應納稅之一貫見
解；總統八十四年十月十二月之裁示係在促使行政機關注意妥善處理中科院文職員工
所得稅追繳案，並未對人民直接發布命令，均不生中央法規標準法第十一條所定法令
位階之問題。綜上原告起訴論旨，均無可採，其訴應予駁回。
據上論結，本件原告之訴為無理由，爰依行政訴訟法第二十六條後段，判決如主文。
中    華    民    國     八十八      年      六      月       十        日
                    行 政 法 院 第 一 庭
                                審 判 長 評  事      黃  綠  星
                                         評  事      林  茂  權
                                         評  事      高  秀  真
                                         評  事      藍  獻  林
                                         評  事      黃  璽  君
右  正  本  證  明  與  原  本  無  異
                                         法院書記官  彭  秀  玲
中    華    民    國     八十八      年      六      月      十一       日
